ACORDAO-COMPLETO-2393770

ACÓRDÃO 3824/2020 ATA 8/2020 - PRIMEIRA CÂMARA

VISTOS, relatados e discutidos estes autos de concessão de aposentadoria a ex-servidores do Senado Federal;
ACORDAM os Ministros do Tribunal de Contas da União, reunidos em sessão da Primeira Câmara, diante das razões expostas pelo relator e com fundamento no art. 71, incisos III e IX, da Constituição Federal e nos arts. 1º, inciso V, e 39, inciso II, da Lei 8.443/1992, em:
9.1. considerar prejudicados, por perda de objeto, os atos de aposentadoria de Antônio Mariano Dutra, Neuton Magalhães Lopes e Raul da Silva Lopes;
9.2. considerar legais e ordenar o registro dos atos de aposentadoria de Jesivaldo Mendes, Maria Concebida Ferreira da Cunha e Maria Sandra Seixas Bethlem;
9.3. considerar ilegal e negar registro ao ato de aposentadoria de Raimundo Bezerra Assunção Costa;
9.4. determinar o destaque do ato de aposentadoria de Maria Ignez Cavalcanti de Souza, para a adoção das seguintes providências, dentre outras que se fizerem necessárias:
9.4.1. oitiva da interessada em razão do recebimento da vantagem denominada “opção”, o que afronta o disposto no art. 40, caput e § 2º, da Constituição Federal, com redação dada pela Emenda Constitucional 20/1998, haja vista o entendimento firmado por meio do Acórdão 587/2011-TCU-Plenário;
9.4.2. diligência ao Senado Federal para buscar esclarecimentos quanto à rubrica “Função Comissionada” constante da ficha financeira da interessada;  
9.5. determinar ao Senado Federal, sob pena de responsabilidade solidária da autoridade administrativa omissa, que reavalie e altere, se for o caso, as parcelas de décimos concedidas a  Raimundo Bezerra Assunção Costa, haja vista a deliberação proferida pelo Supremo Tribunal Federal nos autos do RE 638.115 em 18/12/2019;
9.6. determinar à Secretaria de Fiscalização de Pessoal que avalie, no âmbito do processo de concessão de pensão civil de Neuton Magalhães Lopes e à luz da a deliberação proferida pelo Supremo Tribunal Federal nos autos do RE 638.115 em 18/12/2019, a incorporação de parcelas de quintos.

Atos de concessão de aposentadoria.

Primeira Câmara

Senado Federal.

3. Interessados/Responsáveis:
3.1. Interessados: Antônio Mariano Dutra (XXX.802.931-XX); Jesivaldo Mendes (XXX.893.461-XX); Maria Concebida Ferreira da Cunha (XXX.258.804-XX); Maria Ignez Cavalcanti de Souza (XXX.432.521-XX); Maria Sandra Seixas Bethlem (XXX.412.541-XX); Neuton Magalhães Lopes (XXX.691.327-XX); Neuton Magalhães Lopes (XXX.691.327-XX); Raimundo Bezerra Assunção Costa (XXX.890.483-XX); Raul da Silva Lopes (XXX.327.407-XX).

13.1. Ministros presentes: Benjamin Zymler (na Presidência), Walton Alencar Rodrigues (Relator), Bruno Dantas e Vital do Rêgo.
13.2. Ministros-Substitutos presentes: Augusto Sherman Cavalcanti e Weder de Oliveira.

WALTON ALENCAR RODRIGUES

Adoto, como relatório, a instrução da Secretaria de Fiscalização de Pessoal (peças 29-30) :
INTRODUÇÃO
1. Trata-se de atos de concessão de aposentadoria de Antônio Mariano Dutra, Jesivaldo Mendes, Maria Concebida Ferreira da Cunha, Maria Ignez Cavalcanti de Souza, Maria Sandra Seixas Bethlem, Neuton Magalhães Lopes, Neuton Magalhães Lopes, Raimundo Bezerra Assunção Costa e Raul da Silva Lopes, ex-servidores do Senado Federal.
2. Os atos foram submetidos, para fim de registro, à apreciação do Tribunal de Contas da União (TCU) , de acordo com o art. 71, inciso III, da Constituição Federal. O cadastramento e a disponibilização ao TCU ocorreram por intermédio do Sistema de Apreciação e Registro de Atos de Admissão e Concessões, na forma dos arts. 2º, caput e incisos I a VI, e 4º, caput, da Instrução Normativa - TCU 78/2018.
EXAME TÉCNICO
Encaminhamentos anteriores
3. À peça 2, consta diligência expedida à entidade, solicitando-se informações/documentação. A UJ apresentou resposta à peça 4.
4. Às peças 7 e 8, constam Oitivas encaminhadas ao Srs. Raimundo Bezerra Assunção Costa (edital de notificação à peça 16) e Maria Concebida Ferreira da Cunha (AR à peça 9) , respectivamente.
5. Destarte, os autos estão aptos a ser instruídos no mérito. 
Exame das constatações
6. A seguir, analisar-se-á, para cada interessado, o respectivo ato de aposentadoria.
Em relação ao Sr. JESIVALDO MENDES
7. Em análise do ato objeto destes autos, verifica-se que o interessado foi inativado em 08/07/2013, com proventos integrais, computados mais de 43 anos de tempo de atividade (considerando o tempo insalubre averbado) . Incorporou, ainda, 23% a título de adicional por tempo de serviço. O fundamento legal da aposentadoria foi aquele descrito no artigo 3º da EC 47/2005.
8. Em consulta ao tempo de serviço e averbações, consta o cômputo de atividade insalubre celetista (“tempo ponderado” – 5 anos, 5 meses e 26 dias – peça 4, pg. 25) ; o qual, excluído, ainda permitiria a inativação do interessado pelo fundamento legal utilizado.
9. Em análise da questão, por meio do Acórdão 2008/2006-TCU-Plenário (Relator Ministro Walton Alencar Rodrigues) , esta Corte reconheceu a validade da averbação a título de tempo insalubre aos profissionais celetistas que laboravam sob essa condição antes da publicação da Lei 8.112/90.
10. Posteriormente, por meio do Acórdão 911/2014-TCU-Plenário (Relator Ministro Benjamin Zymler) , o entendimento acima descrito foi aperfeiçoado. Neste julgado, esta Corte de Contas, ciosa em evitar interpretações extensivas – interpretações essas que acabariam por desvirtuar a vontade do legislador ao prever o cálculo diferenciado para o tempo de serviço prestado em atividades insalubres, penosas ou perigosas –, deixou assente que o sobredito Acórdão 2008/2006-TCU-Plenário, apesar de reconhecer em tese a possibilidade de cômputo ponderado do tempo especial para fins de aposentadoria estatutária, não disciplinou a forma como a Administração deveria proceder para averbar o tempo de atividade insalubre no caso concreto. 
11. Desse modo, ponderou o Ministro-Relator Benjamim Zymler que os cargos de natureza eminentemente administrativa não podem ser beneficiados pela contagem especial, salvo se restar efetivamente demonstrada a existência de risco ou de agentes nocivos à saúde no local de trabalho. Transcreve-se a seguir excerto do Voto condutor do Acórdão:
O simples vínculo do servidor com o Ministério da Saúde não autoriza a concessão de tempo de atividade especial, pois, ainda que ligado à área de saúde, existem diversas atividades que são exercidas em condições normais, sem exposição a agentes patológicos além dos limites tolerados, assim definidos em norma regulamentar. Veja-se, por exemplo, a situação do agente administrativo. É de supor que os ocupantes desse cargo exercem as atividades nas mesmas condições, seja no Ministério da Saúde ou no Ministério do Planejamento, por exemplo.
12. Nessa mesma assentada, observou-se que este Tribunal, a título de racionalidade administrativa, vem aceitando a averbação do tempo de atividade insalubre realizada de ofício pelo órgão de origem em relação a cargos cujo exercício, presume-se, envolve atividades de risco para a higidez física, como no caso dos médicos, odontólogos, auxiliares de enfermagem e agentes de saúde pública.
13. Com o fito de apurar a situação do ato objeto destes autos colimado com o entendimento desta Corte acima descrito, foi expedida a diligência citada no item 3 desta instrução, visto que a natureza do cargo do interessado (Técnico Legislativo - Processo Industrial Gráfico) não pressupunha, a priori, que este estivesse exposto a condições insalubres, necessitando verificar se existe o laudo pericial a comprovar a situação.
14. Cabe destacar que, atualmente, o assunto em tela, no âmbito do Poder Executivo Federal, está normatizado por meio da Orientação Normativa 15/2013 (peça 5) , que assim estabelece no seu artigo 2º, §2º:
§ 2º Não será admitida prova exclusivamente testemunhal ou apenas a comprovação da percepção de adicional de insalubridade ou periculosidade ou gratificação por trabalhos com Raios-X ou substâncias radioativas para fins de comprovação do tempo de serviço público prestado sob condições especiais.
15. Portanto, o simples percebimento do adicional de insalubridade, mesmo que comprovado, não seria suficiente para fundamentar a conversão de tempo e a respectiva averbação de tempo insalubre. 
16. Compulsando a referida ON, o seu artigo 3ª, na forma abaixo descrita, estabelece os profissionais que poderiam ser contemplados com a referida averbação, sendo que, para este caso concreto, o interessado estaria amparado no inciso II, haja vista que, supostamente, foi exposto a agentes nocivos.
Art. 3º As atribuições consideradas como exercidas em condições especiais, capazes de possibilitar a conversão de tempo de serviço especial em comum poderão ser enquadradas com base nos seguintes critérios:
I – pela ocupação de emprego público cujas atribuições sejam análogas às atividades profissionais das categorias presumidamente sujeitas a condições especiais, de acordo com as ocupações/grupos profissionais constantes no Anexo I desta Orientação Normativa; ou
II – por exposição a agentes nocivos no exercício de atribuições do emprego público, em condições análogas às que permitem enquadrar as atividades profissionais como perigosas, insalubres ou penosas, de acordo com Anexo II desta Orientação Normativa.
17.	Em seguida, o artigo 4º da referida ON estabelece a documentação comprobatória, para aqueles enquadrados no inciso II do artigo 3º, situação na qual se enquadra o interessado, nos termos abaixo:
Art. 4º Somente serão analisados pelos órgãos e entidades do SIPEC, requerimentos de conversão de tempo especial em comum instruídos com os seguintes documentos, cumulativamente:
 (...) 
II - Para o servidor que se enquadre na hipótese do inciso II do art. 3º:
a) Formulário de informações sobre atividades exercidas em condições especiais;
b) Laudo Técnico de Condições Ambientais do Trabalho (LTCAT) , conforme Anexo VI desta Orientação Normativa, observado o disposto no art. 8º ou os documentos aceitos em substituição àquele, consoante o que dispõe o art. 9º desta Orientação Normativa;
c) Parecer da perícia médica, em relação ao enquadramento por exposição a agentes nocivos, na forma do art. 11 desta Orientação Normativa; e
d) Portaria de designação do servidor para operar com raios X e substâncias radioativas, na forma do Decreto nº 81.384, de 22 de fevereiro de 1978, quando for o caso.
18. Por fim, o artigo 5º da referida ON é enfático quanto ao modelo de documentação válido:
Art. 5º Somente será aceito como formulário de informações sobre atividades exercidas em condições especiais, de que tratam os incisos I e II do art. 4º desta Orientação Normativa, o modelo de tal documento instituído para o Regime Geral de Previdência Social, segundo seu período de vigência, sob as siglas SB-40, DISESBE 5235, DSS-8030 ou DIRBEN 8030, quando emitidos até 31 de dezembro de 2003.
19. Compulsando a documentação encaminhada pelo Gestor, verifica-se a existência do laudo pericial atestando as condições insalubres (peça 4, pg. 5-17) e descrição das atividades insalubres por período – peça 4, pg. 26. Portanto, resta legal a averbação de tempo em apreço.
20. No ato, estão registrados os períodos de exercício de função e, à peça 17, pg. 6, consta o contracheque do interessado.
21. Destarte, diante do apresentado, não se verifica óbice para que o ato seja apreciado pela legalidade.
Em relação ao Sr. MARIA CONCEBIDA FERREIRA DA CUNHA
22. Em análise do ato objeto destes autos, verifica-se que a interessada foi inativada em 04/04/2013, com proventos integrais, computados mais de 33 anos de tempo de atividade (considerando o tempo insalubre averbado) . Incorporou, ainda, 28% a título de adicional por tempo de serviço. O fundamento legal da aposentadoria foi aquele descrito no artigo 3º da EC 47/2005.
23. O Controle Interno exarou o seu parecer pela legalidade com a seguinte justificativa:
Em cumprimento ao Ofício n° 351/2012-Sefip-Circular, inexiste atesto quanto ao recolhimento das contribuições na Certidão de Tempo de Serviço expedida pela Prefeitura Municipal de Santana dos Matos - RN. Contudo, está convalidada pelo art. 4° da Emenda Constitucional n° 20/98.
24. Em consulta ao tempo de serviço e averbações, consta o cômputo de atividade insalubre celetista (“tempo ponderado” – 11 meses e 20 dias – peça 4, pg. 30) ; o qual, excluído, ainda permitiria a inativação da interessada pelo fundamento legal utilizado.
25. Neste ponto, valem as conclusões expostas nos itens 13 a 22 desta instrução. Dessa forma, compulsando a documentação encaminhada pelo Gestor, verifica-se a existência do laudo pericial atestando as condições insalubres (peça 4, pg. 5-17) e descrição das atividades insalubres por período – peça 4, pg. 31. Portanto, resta legal a averbação de tempo em apreço.
26. No ato, estão registrados os períodos de exercício de função, sendo que no contracheque estão registrados o percebimento de 5/5 de FC-5 a título de quintos. Em consulta aos períodos de exercício de função do ato, concluiu-se que não houve averbação de quintos após 8/4/1998, data da edição da Lei 9.624/1998, (conversão da MPv nº 1.644-41, de 1998) , que vedou tal possibilidade. Pelo descrito no ato, o interessado teria, de fato, direito a 5/5 de FC-4; considerando, ainda, o cômputo de tempo residual que existia até 10/12/1997 para fins de concessão da parcela seguinte, nos termos do autorizado no artigo 5º do referido diploma. A tabela abaixo sintetiza a situação.
	Período

	Inicial
	Final
	Total em dias

	03/02/1992
	08/03/1992
	35

	14/09/1993
	12/12/1993
	90

	24/01/1994
	12/02/1994
	20

	01/04/1994
	29/01/1997
	1035

	30/01/1997
	10/12/1997
	315

	Total em dias até 10/12/1997
	1495

	Total em anos até 10/12/1997
	4,1

27. Destarte, diante do apresentado, não se verifica óbice para que o ato seja apreciado pela legalidade.
Em relação ao Sr. MARIA IGNEZ CAVALCANTI DE SOUZA
28. Em análise do ato objeto destes autos, verifica-se que a interessada foi inativada em 9/10/2013, com proventos integrais, computados mais de 34 anos de tempo de atividade (considerando o tempo ponderado averbado) . Incorporou, ainda, 14% a título de adicional por tempo de serviço e quintos. O fundamento legal da aposentadoria foi aquele descrito no artigo 3º da EC 47/2005.
29. Em consulta ao tempo de serviço e averbações, consta o cômputo “tempo ponderado” (24 dias) ; o qual, excluído, ainda permitiria a inativação da interessada pelo fundamento legal utilizado. 
30. Considerando a atividade exercida pela interessada (“Técnico Legislativo - Processo Industrial Gráfico”) e as conclusões expostas nos itens 13 a 22 desta instrução, verifica-se a existência de laudo pericial atestando condições insalubres (peça 4, pg. 5-17) , o qual pode ser convertido em “tempo ponderado”. Portanto, resta legal a averbação de tempo em apreço, sob este prisma.
31. No ato, consta o pagamento acumulado de “quintos” e “opção”, o que estaria em desacordo com a Jurisprudência desta Corte (Acórdão 1599/2019-TCU-Plenário, relator Ministro Benjamin Zymler) . Todavia, conforme contracheque à peça 17, pg. 4, constata-se que a interessada não percebe mais a vantagem “opção”. 
32. Destarte, em vista da situação acima apresentada e do disposto no artigo 260, §4º, do RI/TCU, não se verifica óbice para que o ato seja apreciado pela legalidade, com ressalva em relação à falha que deixou de existir.
Em relação ao Sr. RAIMUNDO BEZERRA ASSUNÇAO COSTA
33. Em análise do ato objeto destes autos, verifica-se que o interessado foi inativado em 23/09/2011, com proventos integrais, computados mais de 39 anos de tempo de atividade (considerando o tempo ponderado averbado) . Incorporou, ainda, 18% a título de adicional por tempo de serviço e quintos. O fundamento legal da aposentadoria foi aquele descrito no artigo 3º da EC 47/2005.
34.	Em consulta ao tempo de serviço e averbações, consta o cômputo “tempo ponderado” (03a 01m 21d) ; o qual excluído, ainda permitiria a inativação do interessado pelo fundamento legal utilizado. 
35.	Considerando a atividade exercida pelo interessado (“Técnico Legislativo - Processo Industrial Gráfico”) e as conclusões expostas nos itens 13 a 22 desta instrução, verifica-se a existência de laudo pericial atestando condições insalubres (peça 4, pg. 5-17) , o qual pode ser convertido em “tempo ponderado”. Portanto, resta legal a averbação de tempo em apreço, sob este prisma.
36.	No ato, estão registrados os períodos de exercício de função, sendo que o interessado averbou parcela de “quintos” pelo exercício de função após 8/4/1998 data da edição da Lei 9.624/1998, (conversão da MPv nº 1.644-41, de 1998) , que vedou tal possibilidade. Pelo descrito no ato, o interessado teria direito a incorporação de 2/10 de FC 3 e foi concedido a ele 4/10 de FC5, 2/10 de FC4 e 2/10 de FC3.
37.	Não é possível a incorporação de “quintos”, com fundamento no art. 62-A da Lei 8.112/1990, c/c os arts. 3º e 10º da Lei 8.911/1994 e art. 3º da Lei 9.624/1998, decorrente de exercício de função de direção, chefia ou assessoramento, de cargo de provimento em comissão ou de natureza especial após 1998, uma vez que esta Corte de Contas considera que a incorporação da vantagem somente é possível até a data de publicação da Lei 9.624/1998, ocorrida em 8/4/1998.
38. Esse entendimento está escorado no decidido pelo Supremo Tribunal Federal, no RE 638.115/CE (relator Ministro Gilmar Mendes) , e em recente jurisprudência do TCU (Acórdão 2444/2015-TCU-Plenário, relator Ministro André Luis de Carvalho, Acórdão 5380/2016-TCU-Segunda Câmara, relator Ministro Vital do Rêgo, e Acórdão 8788/2016-TCU-Segunda Câmara, relator Ministro Augusto Nardes) . Além disso, estaria assegurado o cômputo do tempo residual de exercício de funções comissionadas não empregado até 10/11/1997, para a incorporação de parcela de décimo, com termo final na data específica em que o servidor completasse o interstício de doze meses, de acordo com a sistemática definida na redação original do art. 3º da Lei 8.911/1994, e todas as parcelas incorporadas, na forma de quintos, deveriam ser transformadas em décimos, e estes, em VPNI - vantagem pessoal nominalmente identificada (Decisão 925/1999, Acórdãos 731/2003 e 732/2003, todos do Plenário) .
39. Em vista disto, a questão está devidamente sedimentada no âmbito do STF por meio da Tese de Repercussão Geral 395, nos seguintes termos:
Ofende o princípio da legalidade a decisão que concede a incorporação de quintos pelo exercício de função comissionada no período de 8/4/1998 até 4/9/2001, ante a carência de fundamento legal.
40. Cabe ainda destacar o Voto condutor (relator Ministro Gilmar Mendes) dos embargos de declaração já apreciados no âmbito do RE 683115, que considerou válida, inclusive, a cessão dos pagamentos efetuados com base em decisões administrativas. In verbis:
Nesses termos, tendo em vista que o pagamento dos quintos incorporados no período entre 8.4.1998 até 4.9.2001 foi declarado inconstitucional e refere-se à relação jurídica de trato continuado, há que se reconhecer a necessidade de cessação imediata do pagamento da mencionada verba, sem que isso caracterize afronta à coisa julgada e sem que seja necessário o ajuizamento de ação rescisória.
Da mesma forma, os efeitos das decisões administrativas, que reconheceram o referido direito aos servidores com base em hipótese considerada inconstitucional pelo STF, não devem subsistir, devendo o pagamento ser cessado imediatamente.
Assim, não vislumbro qualquer contradição, obscuridade ou omissão da decisão embargada ao determinar que se cessasse imediatamente a ultratividade das incorporações em qualquer hipótese. [grifo nosso]
41. Destarte, resta caracterizado o pagamento irregular de parcela de “quintos”, registrado no ato, o que macula a legalidade. Cabe destacar que foi realizada a Oitiva do interessado (peças 14 e 15) e não consta acostada aos autos a sua manifestação.
Em relação a Sra. MARIA SANDRA SEIXAS BETHLEM
42. Em análise do ato objeto destes autos, verifica-se que a interessada foi inativada em 01/11/2013, com proventos integrais, computados mais de 32 anos de tempo de atividade (considerando o tempo insalubre averbado) . Incorporou, ainda, 14% a título de adicional por tempo de serviço e quintos. O fundamento legal da aposentadoria foi aquele descrito no artigo 3º da EC 47/2005.
43. O Gestor de Pessoal prestou o seguinte esclarecimento:
O tempo de atividade trabalhado em área insalubre foi contado de 01/11/1984 a 11/12/1990. Lotação: Seção de Fotomecânica - Setor de Cores. Função: Fotógrafo.
44. Em consulta ao tempo de serviço e averbações, de fato, consta o cômputo “tempo ponderado” - insalubre (01a 02m 08d) ; o qual, excluído, ainda permitiria a inativação da interessada pelo fundamento legal utilizado. Dessa forma, considerando que a situação funcional da interessada não iria se alterar, caberá considerar desnecessária a análise da natureza da referida averbação.
45. À peça 17, pg. 3, consta os proventos pagos a interessada.
46. Destarte, diante do apresentado, não se verifica óbice para que o ato seja apreciado pela legalidade.
Em relação ao Srs. ANTÔNIO MARIANO DUTRA, NEUTON MAGALHÃES LOPES e RAUL DA SILVA LOPES
47. Os interessados em menção faleceram (peça 18) . Nestes casos, o art. 260, § 5º, do Regimento Interno do TCU, preconiza que o Tribunal poderá considerar prejudicado, por perda de objeto, o exame dos atos de “concessão cujos efeitos financeiros tenham se exaurido antes de seu processamento pela Corte, seja pelo falecimento dos favorecidos, seja pelo advento do termo final das condições objetivas necessárias à manutenção do benefício”. Portanto, tal fato será aplicado à questão.
CONCLUSÃO
48. Aos seguintes atos, será proposto que sejam apreciados pela legalidade.
-JESIVALDO MENDES, CPF XXX.893.461-XX, ato número 30734703-04-2013-000349-0 (inicial) ;
-MARIA CONCEBIDA FERREIRA DA CUNHA, CPF XXX.258.804-XX, ato número 30734703-04-2013-000208-6 (inicial) ;
-MARIA SANDRA SEIXAS BETHLEM, CPF XXX.412.541-XX, ato número 30734703-04-2013-000494-1 (inicial) .
49. Em relação ao ato abaixo descrito, será proposto que seja apreciado pela legalidade, com ressalva em relação à falha que deixou de existir.
-MARIA IGNEZ CAVALCANTI DE SOUZA, CPF XXX.432.521-XX, ato número 30734703-04-2013-000443-7 (inicial) .
50. No que tange ao ato a seguir especificado, será proposto que seja apreciado pela ilegalidade, em virtude de pagamento indevido.
-RAIMUNDO BEZERRA ASSUNÇAO COSTA, CPF XXX.890.483-XX, ato número 30734703-04-2011-000354-0 (inicial) ;
51. Por fim, quanto aos atos abaixo nominados, será proposto que sejam considerados “prejudicados por perda de objeto”, ante o falecimento dos interessados.
-ANTÔNIO MARIANO DUTRA, CPF XXX.802.931-XX, ato número 30734703-04-2013-000232-9 (inicial) ;
-RAUL DA SILVA LOPES, CPF XXX.327.407-XX, ato número 30734703-04-2010-000039-5 (inicial) ;
- NEUTON MAGALHÃES LOPES, CPF XXX.691.327-XX, atos número 30734703-04-2006-002020-0 (inicial) e 30734703-04-2014-000056-6 (alteração) .
PROPOSTA DE ENCAMINHAMENTO
52. Ante o exposto, propõe-se:
a) considerar ilegal e recusar registro ao ato abaixo nominado, com base nos arts. 71, inciso III, da Constituição Federal, 1º, inciso V, e 39, inciso II, da Lei 8.443/1992 e 260, § 1º, do Regimento Interno do Tribunal de Contas da União (TCU) ;
-RAIMUNDO BEZERRA ASSUNÇAO COSTA, CPF XXX.890.483-XX, ato número 30734703-04-2011-000354-0 (inicial) ;
b) dispensar a devolução dos valores indevidamente recebidos até a data da ciência do Senado Federal do Acórdão que vier a ser proferido, com base no Enunciado 106 da Súmula da Jurisprudência do TCU;
c) esclarecer ao interessado que, no caso de não provimento de recurso eventualmente interposto junto ao TCU, deverão ser repostos os valores recebidos após a ciência do acórdão;
d) determinar ao Senado Federal, com base no art. 45 da Lei 8.443/1992, que:
d.1) faça cessar os pagamentos decorrentes do ato impugnado, comunicando ao TCU, no prazo de quinze dias, as providências adotadas, nos termos dos art. 262, caput, do Regimento Interno do TCU, 8º, caput, da Resolução - TCU 206/2007;
d.2) cadastre novo ato, livre da irregularidade apontada, submetendo-o ao TCU no prazo de trinta dias, nos termos dos arts. 262, § 2º, do Regimento Interno do TCU e 19, § 3º, da Instrução Normativa - TCU 78/2018; 
d.3) informe ao interessado o teor do Acórdão que vier a ser prolatado, encaminhando ao TCU, no prazo de trinta dias, comprovante da data de ciência pelo interessado, nos termos do art. 4º, § 3º, da Resolução - TCU 170/2004.
e) considerar legais e determinar o registro dos atos de concessão de aposentadoria dos interessados abaixo nominados, com fundamento nos arts. 71, inciso III, da Constituição Federal, 1º, inciso V, e 39, inciso II, da Lei 8.443/1992 e 260, § 1º, do Regimento Interno do Tribunal de Contas da União.
-JESIVALDO MENDES, CPF XXX.893.461-XX, ato número 30734703-04-2013-000349-0 (inicial) ;
-MARIA CONCEBIDA FERREIRA DA CUNHA, CPF XXX.258.804-XX, ato número 30734703-04-2013-000208-6 (inicial) ;
-MARIA SANDRA SEIXAS BETHLEM, CPF XXX.412.541-XX, ato número 30734703-04-2013-000494-1 (inicial) .
f) considerar legal e determinar o registro do ato de concessão de aposentadoria da interessada abaixo descrita, com fundamento nos arts. 71, inciso III, da Constituição Federal, 1º, inciso V, e 39, inciso II, da Lei 8.443/1992 e 260, §§1º e 4º, do Regimento Interno do Tribunal de Contas da União, com ressalva em relação à falha que deixou de existir (recebimento da vantagem “opção”) .
-MARIA IGNEZ CAVALCANTI DE SOUZA, CPF XXX.432.521-XX, ato número 30734703-04-2013-000443-7 (inicial) .
g) propõe-se considerar prejudicado, por perda de objeto, o exame do mérito dos atos de concessão de aposentadoria a seguir relacionados, com fundamento no art. 260, § 5º, do Regimento Interno do Tribunal de Contas da União.
-ANTÔNIO MARIANO DUTRA, CPF XXX.802.931-XX, ato número 30734703-04-2013-000232-9 (inicial) ;
-RAUL DA SILVA LOPES, CPF XXX.327.407-XX, ato número 30734703-04-2010-000039-5 (inicial) ;
- NEUTON MAGALHÃES LOPES, CPF XXX.691.327-XX, atos número 30734703-04-2006-002020-0 (inicial) e 30734703-04-2014-000056-6 (alteração) .
O MPTCU, representado pela Procuradora-Geral Cristina Machado da Costa e Silva, divergiu parcialmente do encaminhamento proposto (peça 33) :
Esta representante do Ministério Público coloca-se de acordo com a proposta alvitrada pela Secretaria de Fiscalização de Pessoal – Sefip, constante de peças n.ºs 29 e 30, exceto em relação à ex-servidora Maria Ignez Cavalcanti de Souza.
2. Quanto ao ato de peça n.º 22, identificamos o pagamento da parcela de opção de função nos proventos da inativa Maria Ignez Cavalcanti de Souza (CPF n.º XXX.432.521-XX) , em desacordo com o  Acórdão TCU n.º 1.599/2019 – Plenário, no qual foi firmado entendimento no sentido de ser  “vedado o pagamento das vantagens oriundas do art. 193 da Lei 8.112/1990, inclusive o pagamento parcial da remuneração do cargo em comissão (“opção”) , aos servidores que implementaram os requisitos de aposentadoria após 16/12/1998, data de publicação da Emenda Constitucional 20, que limitou o valor dos proventos à remuneração do cargo efetivo no qual se deu a aposentadoria”.
3. Como o formulário de peça n.º 22 deu entrada na Corte de Contas em 23/01/2014, há mais de cinco anos, impõe-se a necessidade de oitiva prévia da ex-servidora Maria Ignez Cavalcanti de Souza, a respeito do pagamento da parcela de opção de função nos proventos de aposentadoria da interessada, inativada com fundamento no artigo 3.º da Emenda Constitucional n.º 47/2005.
4. Ademais, em relação ao inativo Neuton Magalhães Lopes (CPF n.º XXX.691.327-XX) , a unidade técnica propõe que a apreciação dos atos de peças n.ºs 24 e 25 seja considerada prejudicada, por perda de objeto, devido ao falecimento do ex-servidor.
5. Apesar de concordarmos com o encaminhamento oferecido pela unidade técnica, adicionamos proposta de determinação à Sefip, para que, ao analisar o ato de pensão civil deixada pelo instituidor, verifique a incorporação de parcela de quintos de função comissionada exercida no período compreendido entre 08/04/1998 e 04/09/2001, em possível desconformidade com entendimento firmado pelo Supremo Tribunal Federal, ao prolatar o RE 638.115.

não há

Procuradora-Geral Cristina Machado da Costa e Silva.

APOSENTADORIAS. AVERBAÇÃO DE TEMPO DE INSALUBRIDADE. ATOS PREJUDICADOS EM RAZÃO DE FALECIMENTO DOS INTERESSADOS. LEGALIDADE DE ALGUNS ATOS. ILEGALIDADE DE UM ATO. INCORPORAÇÃO INDEVIDA DE QUINTOS. REAVALIAÇÃO PELO ÓRGÃO EMITENTE À LUZ DA MODULAÇÃO DE EFEITOS NO RE 638.115. DETERMINAÇÕES.

APOSENTADORIA (APOS)

Secretaria de Fiscalização de Pessoal (SEFIP).

Trata-se de atos de aposentadoria de Antônio Mariano Dutra, Jesivaldo Mendes, Maria Concebida Ferreira da Cunha, Maria Ignez Cavalcanti de Souza, Maria Sandra Seixas Bethlem, Neuton Magalhães Lopes, Raimundo Bezerra Assunção Costa e Raul da Silva Lopes, ex-servidores do Senado Federal.
Em comum, os atos em análise informam a averbação de tempo insalubre.
Relativamente a Jesivaldo Mendes (peça 20) e a Maria Concebida Ferreira da Cunha (peça 21) , ocupantes do cargo de “técnico legislativo – processo industrial gráfico”, diligência realizada pela Sefip junto ao órgão emitente dos atos permitiu comprovar, por meio de laudo pericial e dos correspondentes mapas de tempo de insalubridade (peça 4) , a regularidade do tempo computado em vista da atividade exercida (processo industrial gráfico) , consoante entendimento firmado por meio do Acórdão 2008/2006-TCU-Plenário e as regras estabelecidas para o Poder Executivo por meio da Orientação Normativa 15/2013.
Maria Concebida Ferreira da Cunha também recebe quintos, transformados em Vantagem Pessoal Nominalmente Identificada (VPNI) pelo art. 62-A da Lei 8.112/1990, incorporados anteriormente a 8/4/1998, como previsto no art. 3º da Lei 9.624/1998.
Em que pese o tempo de insalubridade computado em favor de Maria Sandra Seixas Bethlem não estar justificado, sua exclusão não altera os fundamentos de sua aposentadoria (peça 23) . 
Raimundo Bezerra Assunção Costa também ocupou o cargo de técnico legislativo – processo industrial gráfico, razão porque está albergado pelo laudo pericial juntado à peça 4 e deve ter acolhido o tempo ponderado de atividade insalubre. Contudo, houve a incorporação de quintos após a Lei 9.624/1998 (peça 26) .
Consta do ato de Maria Ignez Cavalcanti de Souza o pagamento da vantagem “opção” e de quintos, incorporados após a Lei 9.624/1998 (peça 22) . Ficha financeira juntada à peça 17, p. 4, demonstra que a interessada não mais recebe a vantagem opção.
Antônio Mariano Dutra, Neuton Magalhães Lopes e Raul da Silva Lopes faleceram, conforme informações juntadas à peça 18.
Ante tais achados, a Sefip propugna:
considerar prejudicados, por perda de objeto, os atos de Antônio Mariano Dutra, Neuton Magalhães Lopes e Raul da Silva Lopes;
considerar ilegal o ato de Raimundo Bezerra Assunção Costa;
considerar legais os atos de Jesivaldo Mendes, Maria Concebida Ferreira da Cunha e Maria Sandra Seixas Bethlem;
considerar legal, com ressalva em razão da referência à vantagem “opção”, o ato de Maria Ignez Cavalcanti de Souza.
O Parquet diverge parcialmente do encaminhamento proposto. 
Argui que o ato de Maria Ignez Cavalcanti de Souza deve ser corrigido em face da indevida concessão da vantagem opção, após a edição da Emenda Constitucional 20/1998. Registra, ademais, que o ato deu entrada no TCU em 23/1/2014, o que requer a oitiva da interessada sobre tal irregularidade, consoante entendimento firmado por meio do Acórdão 587/2011-TCU-Plenário.
Quanto aos atos de Neuton Magalhães Lopes, referentes à concessão inicial e aposentadoria, e em que pese seu falecimento, propõe que a Sefip analise, no âmbito do ato de pensão civil deixada pelo falecido, a incorporação indevida de quintos.
Feito necessário resumo dos fatos, passo a decidir.
De fato, em vista do falecimento de Antônio Mariano Dutra, Neuton Magalhães Lopes e Raul da Silva Lopes, os correspondentes atos devem considerados prejudicados, por perda de objeto, como previsto no art. 260, § 5º, do Regimento Interno do TCU. 
Oportuno, contudo, que a incorporação de quintos por Neuton Magalhães Lopes seja avaliada pela Sefip quando da análise de ato concessório de pensão civil, como sugerido pelo Parquet.
Os atos referentes a Jesivaldo Mendes, Maria Concebida Ferreira da Cunha e Maria Sandra Seixas Bethlem são legais.
Raimundo Bezerra Assunção Costa está recebendo décimos de FC-4 e FC-5 incorporados pelo exercício das funções entre 8/4/1998 e 4/9/2001. 
Sobre a matéria, o entendimento do Supremo Tribunal Federal até então vigente decorria do Recurso Extraordinário 638.115/CE, de repercussão geral, no sentido de que as decisões judiciais ou atos emanados pelos poderes Executivo, Legislativo ou Judiciário que determinaram a incorporação de quintos/décimos no período compreendido entre a edição da Lei 9.624/1998 até a edição da Medida Provisória 2.225-45/2001 carecem de fundamento legal e, portanto, violam o princípio da legalidade previsto na Constituição Federal.
Contudo, em 18/12/2019, o Plenário do STF modulou os efeitos da decisão proferida no âmbito do RE 638.115, em sede de embargos de declaração com efeitos infringentes, para alterar o entendimento até então tranquilamente adotado e “reconhecer indevida a cessação imediata do pagamento dos quintos quando fundado em decisão judicial transitada em julgado”. Garantiu, ainda, que os beneficiados por decisão judicial sem trânsito em julgado ou decisão administrativa, que estivessem recebendo os quintos até aquela data, por força de decisão judicial sem trânsito em julgado ou de decisão administrativa, tenham o pagamento mantido até sua absorção integral por quaisquer reajustes futuros concedidos aos servidores. 
Assim, em que pese a decisão divulgada no sítio eletrônico do STF não afastar a ilegitimidade do pagamento dos quintos nas condições anteriormente descritas, modulou efeitos para os que os recebem por força de decisão judicial, transitada ou não em julgado, e de decisão administrativa.
No caso específico, a descrição dos fundamentos legais do ato sugere que o benefício seja decorrente de decisão administrativa, o que, se confirmado, merecerá providências do órgão pagador para fins de absorção futura da parcela. 
Por essa razão, julgo ilegal o ato de concessão de aposentadoria de Raimundo Bezerra Assunção Costa e nego-lhe registro, sem, contudo, determinar a suspensão do pagamento. Determino, por oportuno, que o órgão emitente reavalie os fundamentos do ato e altere, se for o caso, as parcelas de décimos concedidas, à luz da deliberação proferida pelo Supremo Tribunal Federal nos autos do RE 638.115 em 18/12/2019.
No que se refere ao ato de aposentadoria de Maria Ignez Cavalcanti de Souza, pesa contra ele a consignação da vantagem denominada “opção”, o que afronta o disposto no art. 40, caput e § 2º, da Constituição Federal, com redação dada pela Emenda Constitucional 20/1998. Conquanto essa vantagem não esteja expressamente consignada na ficha financeira juntada aos autos, há informações de que a estrutura remuneratória do Senado Federal utiliza a rubrica “Função Comissionada”, que no caso corresponde à de FC-1 (R$ 2.521,02) , para albergar tais pagamentos.
Por essa razão, o ato de aposentadoria de Maria Ignez Cavalcanti de Souza deve ser destacado para a adoção de medidas saneadoras e a oitiva da interessada, haja vista o entendimento firmado por meio do Acórdão 587/2011-TCU-Plenário. 
Ante o exposto, VOTO no sentido de que o Tribunal adote a deliberação que ora submeto à apreciação deste Colegiado.
TCU, Sala das Sessões Ministro Luciano Brandão Alves de Souza, em 31 de março de 2020.
WALTON ALENCAR RODRIGUES 
Relator